【裁判字號】    99,台上,1240
【裁判日期】    990304
【裁判案由】    違反毒品危害防制條例
【裁判全文】
最高法院刑事判決            九十九年度台上字第一二四０號
上  訴  人  台灣高等法院台中分院檢察署檢察官
上  訴  人
即  被  告  甲○○
上列上訴人等因被告違反毒品危害防制條例案件，不服台灣高等
法院台中分院中華民國九十八年十一月二十六日第二審判決（九
十八年度上重訴字第三八、四０號，起訴案號：台灣彰化地方法
院檢察署九十八年度偵字第一０七七號、第二八四四號、第三二
六三號），提起上訴，本院判決如下：
    主  文
原判決關於事實欄一、(六)、(七)所示之販賣第一級毒品部分均撤銷
，發回台灣高等法院台中分院。
其他上訴駁回。
    理  由
一原判決事實欄一、(六)、(七)所示之販賣第一級毒品部分：
本件原判決認定上訴人即被告甲○○有原判決事實欄一之(六)、(七)
部分所載之販賣第一級毒品海洛因犯行，因而撤銷第一審關於此
部分之科刑判決，改判仍論處被告販賣第一級毒品罪刑（共二罪
），固非無見。
惟查：(一)、科刑之判決書，須將認定之犯罪事實詳記於事實欄，
然後於理由內逐一說明其憑以認定之證據，並使主文、事實及理
由均相一致，方為適法，倘彼此齟齬，或前後記載不相適合，即
屬判決理由矛盾之當然違背法令。原判決事實欄一、(六)、(七)部分
分別記載：「……雙方（即被告、李世宏）碰面後，甲○○表示
一包海洛因要價（新台幣〈下同〉）五百元，但因李世宏身上僅
有三百元，且甲○○不願削價，乃未交付第一級毒品海洛因予李
世宏。」、「……（張原發撥打市內電話聯絡被告）表示欲向甲
○○購買第一級毒品海洛因……嗣甲○○與張原發見面後，因張
原發並未帶錢，且不願讓張原發賒欠，乃未交付第一級毒品海洛
因予張原發。」等情（見原判決書第三頁倒數第八至五行、第四
頁第六至十行），並於理由欄明：「……犯罪事實一、(六)、(七)
部分，因被告已依約攜帶海洛因前往，即已著手實施販賣毒品行
為，事後或因價錢談不攏或不同意賒欠而未完成交易，應論以修
正前之毒品危害防制條例第四條第六項、第一項之販賣毒品未遂
罪。」等由（見原判決書第十九頁第十一至十四行），乃主文欄
就該等部分卻未諭知「未遂」（見原判書第二十八頁之六、七部
分），其主文記載與事實認定及理由說明均不相一致。又原判決
事實欄一、(六)部分既認定被告販賣海洛因予李世宏未遂，然理由
欄卻援引李世宏於原審審理時證稱：伊於民國九十七年十二月二
十八日有跟被告見面，後來伊拿出三百元要與被告「合買」（即
合資購買，而非向被告買）毒品，被告說錢不夠怎麼拿藥，伊等
就不歡而散等語（見原判決書第十一頁第九至十二行），為論罪
之依據，其事實認定與所採證據亦不相適合。均有理由矛盾之違
誤。(二)、有罪之判決書須將認定之犯罪事實詳記於事實欄，然後
於理由內逐一說明其憑以認定之證據，使事實與理由兩相一致，
方為合法。倘事實欄已有及，而理由內未加說明，是為理由不
備，理由已加說明，而事實欄無此記載，則理由失其依據，均足
以構成撤銷之原因。又毒品危害防制條例第四條第一項之販賣毒
品罪，以行為人主觀上有營利之意圖，而販入或賣出毒品，或二
者兼而有之為其構成要件，是行為人主觀上營利之意圖，則須於
事實欄載明，並於理由內說明其所憑之依據。原判決事實欄認定
被告明知海洛因為第一級毒品，不得販賣或意圖販賣而持有，竟
仍基於意圖「營利」而販賣海洛因之犯意等情（見原判決書第一
頁倒數第三行至第二頁第一行），然於理由內並未明何以認定
被告有營利意圖之依據，已有未合。再者，毒品危害防制條例第
十九條第一項規定，犯第四條、第八條之罪者，其供犯罪所用或
因犯罪所得之財物，均沒收之，如全部或一部不能沒收時，追徵
其價額或以其財產抵償之，該條項並無「不問屬於犯人與否，沒
收之」之明文，自屬相對沒收主義之立法，其應沒收之物，應以
屬被告所有者為限；又倘犯罪所得之財物為新台幣時，因其本身
即為我國現行貨幣價值之表示，固不發生追徵其價額之問題，惟
其犯罪所得若為新台幣以外之財物，而全部或一部不能沒收時，
則應追徵其價額，使其繳納與原物相當之價值，或以其財產抵償
之，方能達到沒收之目的。原判決理由雖明未扣案搭配門號0
000000000號ＳＩＭ卡使用之行動電話（不含該ＳＩＭ
卡）、0000000000號ＳＩＭ卡之行動電話（含該ＳＩ
Ｍ卡）各一支，亦應依毒品危害防制條例第十九條第一項規定，
併宣告沒收，如全部或一部不能沒收時，應追徵其價額或以其財
產抵償之等由（見原判決書第二十四頁第十二至十六行）。惟上
開行動電話等物是否係被告所有，原判決不僅未於事實欄內為認
定，亦未於理由欄內說明，已有理由不備之違法；且理由欄內既
明「或以其財產抵償之」，乃主文部分亦漏未為此諭知（見原
判決書第二十八頁之六、七部分），亦有未洽。上訴意旨指摘原
判決此部分違法，尚非全無理由，應認此部分有發回更審之原因
。
二原判決事實欄一、(一)至(五)、(八)、(九)所示之販賣第一級毒品，及
  事實欄二所示之轉讓第一級毒品部分：
查第三審上訴書狀，應述上訴之理由，其未述者，得於提起
上訴後十日內補提理由書於原審法院，已逾上述期間，而於第三
審法院未判決前仍未提出上訴理由書狀者，第三審法院應以判決
駁回之，刑事訴訟法第三百八十二條第一項、第三百九十五條後
段規定甚明。本件被告因違反毒品危害防制條例案件，不服原審
判決，於九十八年十二月十日提起上訴，然其就此部分並未述
理由，迄今逾期已久，於本院未判決前仍未提出，依上開規定，
其此部分上訴自非合法，應予駁回。
據上論結，應依刑事訴訟法第三百九十七條、第四百零一條、第
三百九十五條後段，判決如主文。
中    華    民    國  九十九  年    三    月    四    日
                      最高法院刑事第十三庭
                          審判長法官  賴  忠  星
                                法官  呂  丹  玉
                                法官  吳      燦
                                法官  蔡  名  曜
                                法官  葉  麗  霞
本件正本證明與原本無異
                                      書  記  官
中    華    民    國  九十九  年    三    月    十    日
                                                       s

司法院資訊處製作；財團法人民間司法改革基金會備份。
